臺灣嘉義地方法院民事判決
109年度朴簡字第207號
原      告  鄭有福  
訴訟代理人  鄭雅勻  
被      告  鄭清偕  
            鄭清豊  
            鄭清篇  
            鄭美玉  
共      同
訴訟代理人  鄭信義  
上列當事人間請求分割共有物事件，本院於民國110年1月29日言
詞辯論終結，判決如下：
    主      文
兩造共有坐落嘉義縣○○鄉○○○段0000地號、面積259.67平方公尺
之土地應予分割，其分割方法為：如附圖所示編號A部分、面積1
29.84平方公尺之土地分歸原告取得；編號B部分、面積129.83平
方公尺之土地分歸被告鄭清豊、鄭清篇、鄭清偕、鄭美玉共同取
得，並按如附表二所示之應有部分比例保持共有。
訴訟費用由兩造按如附表一所示應有部分比例負擔。 
    事實及理由
一、原告主張：坐落嘉義縣○○鄉○○○段0000地號土地（下稱系爭
    土地）為兩造所共有，共有人之應有部分如附表一所示，兩
    造無不分割之協議，亦無因物之使用目的不能分割之情事，
    惟不能協議分割，爰依民法第823條第1項之規定，訴請裁判
    分割，並同意被告所提分割方案等語。
二、被告則以：請依如附圖所示之分割方案為分割，並同意短少
    分配面積不受補償等語。
三、得心證之理由：
  ㈠按各共有人，除法令另有規定外，得隨時請求分割共有物，
    民法第823條第1項定有明文。原告主張系爭土地為兩造所共
    有，共有人之應有部分如附表一所示，而兩造間就系爭土地
    並無不分割之協議，亦無依物之使用目的不能分割之情形，
    惟不能協議分割等事實，業據其提出土地登記謄本在卷為憑
    ，並為被告所不爭執，堪信原告之主張為真實，則原告請求
    法院裁判分割，自無不合，應予准許。
  ㈡按分割之方法不能協議決定，或於協議決定後因消滅時效完
    成經共有人拒絕履行者，法院得因任何共有人之請求，命為
    下列之分配：一、以原物分配於各共有人。但各共有人均受
    原物之分配顯有困難者，得將原物分配於部分共有人。二、
    原物分配顯有困難時，得變賣共有物，以價金分配於各共有
    人；或以原物之一部分分配於各共有人，他部分變賣，以價
    金分配於各共有人。以原物為分配時，如共有人中有未受分
    配，或不能按其應有部分受分配者，得以金錢補償之；以原
    物為分配時，因共有人之利益或其他必要情形，得就共有物
    之一部分仍維持共有，民法第824條第2項、第3項、第4項分
    別定有明文。又按共有人因共有物分割之方法不能協議決定
    ，而提起分割共有物之訴，應由法院斟酌共有物之性質、共
    有人之意願、全體共有人之利益、經濟效用等因素，秉持公
    平原則，而為適當之分配。經查：
　⒈按耕地指依區域計畫法劃定為特定農業區、一般農業區、山
    坡地保育區及森林區之農牧用地。每宗耕地分割後每人所有
    面積未達0.25公頃者，不得分割。但有下列情形之一者，不
    在此限：三、本條例中華民國89年1月4日修正施行後所繼承
    之耕地，得分割為單獨所有。四、本條例中華民國89年1月4
    日修正施行前之共有耕地，得分割為單獨所有。前項第3款
    及第4款所定共有耕地，辦理分割為單獨所有者，應先取得
    共有人之協議或法院確定判決，其分割後之宗數，不得超過
    共有人人數。農業發展條例第3條第11款、第16條第1項第3
    款、第4款、第2項分別定有明文。查系爭土地使用分區編定
    為一般農業區，使用地類別為農牧用地，有土地登記謄本在
    卷可稽，核屬農業發展條例第3條第11款所謂之耕地。依卷
    附系爭土地登記謄本所示，鄭清豊、鄭清篇、鄭清偕、鄭有
    福等4人均於89年1月4日前取得系爭土地，依上開規定得分
    割出4筆土地，是被告所提出如附圖所示方案，就所分出之
    筆數部分，合於規定。
　⒉查系爭土地鄰縣道163線，系爭土地中間有一條水溝，水溝東
    側現種植地瓜，水溝西側現種植果樹等情，業據本院勘驗現
    場明確，有勘驗筆錄、現場照片在卷可稽，並有本院囑託嘉
    義縣大林地政事務所繪製之109年10月7日土地複丈成果圖在
    卷足參。被告就系爭土地之分割，提出如附圖所示之分割方
    案，並為原告所同意，依此分割方案兩造所分得之土地面積
    與其等對系爭土地之應有部分比例相符，且均面臨道路得聯
    外通行，被告並同意短少分配面積不受補償，準此，本院參
    酌兩造之意願，土地整體之利用價值，並兼顧兩造間共有價
    值平等均衡、全體共有人之利益等因素，認為以如附圖所示
    之方法分割，應屬公允適當，而為可採，爰予裁判分割如主
    文第1項所示。
四、末以分割共有物之訴，本質上並無訟爭性，兩造本可互換地
    位。本件原告起訴雖於法有據，但被告之應訴實因訴訟性質
    所不得不然，本院認為訴訟費用由敗訴之被告全部負擔，顯
    失公平，而應由兩造依原應有部分之比例分擔，較為公允，
    爰諭知如主文第2項所示。
五、訴訟費用負擔之依據：民事訴訟法第80條之1。
中　　華　　民　　國　　110 　年　　2 　　月　　9 　　日
                  臺灣嘉義地方法院朴子簡易庭
                                  法　官　孫偲綺
以上正本係照原本作成。
如對本判決上訴，須於判決送達後20日內向本庭（嘉義市文化路
308之1號）提出上訴狀（均須按他造當事人之人數附繕本）。如
委任律師提起上訴者，應一併繳納上訴審裁判費。
中　　華　　民　　國　　110 　年　　2 　　月　　9 　　日
                                  書記官  李珈慧
附表一：
編號 共有人 應有部分比例 1 鄭清豊 1/12 2 鄭清篇 1/12 3 鄭清偕 3/12 4 鄭有福 1/2 5 鄭美玉 1/12 
附表二：
編號 共有人 應有部分比例 1 鄭清豊 1/6 2 鄭清篇 1/6 3 鄭清偕 1/2 4 鄭美玉 1/6